【裁判字號】    97,交聲,54
【裁判日期】    970808
【裁判案由】    違反道路交通管理處罰條例聲明異議
【裁判全文】
臺灣臺東地方法院交通事件裁定          97年度交聲字第54號
原處分機關  交通部公路總局高雄區監理所臺東監理站
異  議  人  乙○○
即受處分人
上列受處分人因違反道路交通管理處罰條例事件，對於交通部公
路總局高雄區監理所臺東監理站於民國97年5月27日所為之東監
違裁字第裁81-P00000000號裁決處分，聲明異議，本院裁定如下
：
    主  文
原處分撤銷。
乙○○不罰。
    理  由
一、按「汽車駕駛人之行為有下列情形之一，當場不能或不宜攔
    截製單舉發者，得逕行舉發：1.闖紅燈或平交道。2.搶越行
    人穿越道。3.在道路收費停車處所停車，不依規定繳費。4.
    不服指揮稽查而逃逸，或聞消防車、救護車、警備車、工程
    救險車之警號不立即避讓。5.違規停車或搶越行人穿越道，
    經各級學校交通服務隊現場導護人員簽證檢舉。6.行經設有
    收費站、地磅之道路，不依規定停車繳費或過磅。7.經以科
    學儀器取得證據資料證明其行為違規。」、「前項第七款之
    科學儀器應採固定式，並定期於網站公布其設置地點。但汽
    車駕駛人之行為屬下列情形之一者，不在此限：1.蛇行、危
    險方式駕車或二輛以上之汽車競駛或競技。2.行駛路肩。3.
    違規超車。4.違規停車而駕駛人不在場。5.未依規定行駛車
    道。6.未依規定變換車道。7.未保持安全距離。8.跨越禁止
    變換車道線或槽化線。9.行車速度超過規定之最高速限或低
    於規定之最低速限。10.汽車駕駛人或乘客未依規定繫安全
    帶。11.汽車駕駛人或附載座人未依規定戴安全帽。」、「
    第一項逕行舉發，應記明車輛牌照號碼、車型等可資辨明之
    資料，以汽車所有人為被通知人製單舉發。」道路交通管理
    處罰條例第7條之2第1項、第2項、第4項分別定有明文。申
    言之，交通勤務警察或依法執行交通稽查任務之人員發現汽
    車駕駛人涉有違規情事時，原則上必須當場攔截而製單舉發
    ，此除可立即明確告知汽車駕駛人涉有交通違規情事外，亦
    可讓汽車駕駛人得當場陳述意見，避免交通稽查人員有所誤
    判，而可即時獲得補救。惟考量上開條例第7條之2第1項第1
    款至第6款所列舉之道路違規行為，其發生往往係在瞬間，
    通常係交通稽查人員執行勤務時所恰巧目睹之違規情事，且
    如有事實上不能當場攔截或依照比例原則不宜當場攔截製單
    舉發時，為達有效維護交通秩序及保障交通安全之行政目的
    ，當須特別立法賦予交通稽查人員得於事後逕行製單舉發之
    權限；另外因若干交通違規行為必須經由科學儀器始能偵測
    得知，亦常無法當場攔截後即製單舉發，或不宜當場攔截製
    單舉發，故同條項第7款始同樣賦予交通稽查人員得於事後
    逕行製單舉發之權限。準此，受處分人如涉有交通違規行為
    ，倘非上述各款所列舉之交通違規時，除其他法令另有規定
    外，原則上交通稽查人員即應當場攔截製單舉發，自不得於
    事後始為逕行舉發，其如於事後才逕行舉發，即與首揭法律
    規定之舉發程序不合，處罰機關若復據此舉發予以裁罰，於
    法自屬有悖，受理聲明異議之法院當應撤銷該裁決，改為諭
    知受處分人不罰。
二、原處分機關認受處分人即異議人（下稱受處分人）乙○○於
    民國94年10月11日上午8時50分許，駕駛車牌號碼HD-4171號
    自用小客車，沿花東公路（臺九線）由北往南方向行駛，行
    經花東公路298.5公里處，經花蓮縣警察局玉里分局執勤員
    警以科學輔助望遠器材觀察發現未繫安全帶，受處分人嗣發
    現前方有警察在執行路檢勤務時，始迅速拉上安全帶繫上，
    為警攔停後，經告知受處分人未繫安全帶行駛公路，並要求
    出示行車及駕駛執照，當場製單舉發（舉發通知單編號：花
    警交字第P00000000號），然受處分人不願承認有違規行為
    事實，並拒絕簽收該舉發通知單而逕行駛離現場，執勤員警
    於勤務結束返所後，以受處分人經依道路交通管理處罰條例
    第31條第1項規定當場製單舉發時，以消極行為不服從交通
    勤務警察稽查，涉有道路交通管理處罰條例第60條第2項第1
    款之違規，逕予製單舉發（舉發通知單編號：花警交字第P0
    0000000號）後，爰依上開法律規定於97年5月27日以東監違
    裁字第裁81-P00000000號裁罰受處分人罰鍰新台幣（下同）
    1,800元，並依同條例第63條第1項第1款（裁決書漏載第1項
    第1款）記違規點數1點在案，此有花蓮縣警察局舉發違反道
    路交通管理事件通知單影本及原處分機關違反道路交通管理
    事件裁決書影本各1份在卷可按。
三、聲明異議意旨略以：受處分人於事發當時確實有繫安全帶，
    並無舉發通知單上所載違規事實，且受處分人因未繫安全帶
    ，業經裁罰罰鍰1,500元，已依法繳納在案，為此聲明異議
    ，狀請撤銷原裁決處分等語。
四、經查，受處分人所涉本件違規非屬道路交通管理處罰條例第
    7條之2第1項所列各款得予逕行舉發之交通違規態樣，且承
    辦警員於當場處理時，並無不能或不宜攔截製單舉發之情況
    ，揆諸首揭法律規定與說明，承辦警員原則上自應當場製單
    舉發，而不可於事後才逕行舉發。而證人即開立舉發單之警
    員甲○○於本院97年7月7日訊問時具結證稱：伊於事發當日
    上午8至10時執行交通稽查勤務，地點在臺九線298.5公里處
    南下車道，受處分人大約在298.3公里處，距離攔檢地點約
    200公尺處，伊用望遠鏡觀察發現受處分人在看到警察執行
    勤務的時候，有拉安全帶的動作，當時攔停時有告訴受處分
    人未繫安全帶而攔停，請其出示證件予以告發，受處分人針
    對未繫安全帶部分有所異議，並拒絕在舉發通知單上面簽名
    ，伊於勤務結束返所後，依交通處罰管理條例第60條第2項
    第1款之規定，逕行舉發不服取締，移由裁決室裁罰等語（
    見本院卷第17頁背面）；另卷附花蓮縣警察局玉里分局交通
    裁決室受理交通違規事件申訴調查表亦載明斯旨（見本院卷
    第11頁背面），足徵警方並非於事發時當場製單舉發，而係
    事後始逕行舉發甚明，且當場攔下受處分人時，亦未告知受
    處分人有不服稽查取締之違規。揆諸首揭法律規定與說明，
    警方之舉發程序於法自有未合，故受處分人縱有前揭交通違
    規之行為，但警方舉發程序既不合法，原處分機關竟基此不
    合法之舉發而為本件裁決，洵難認屬允當。是以受處分人雖
    非執此指摘舉發不當而聲明異議，但原處分既有上開可議之
    處，自應由本院逕將原處分撤銷，改諭知受處分人不罰。
五、據上論斷，應依道路交通案件處理辦法第20條前段，裁定如
    主文所示。
中    華    民    國    97    年    8     月    8     日
                    交通法庭    法  官  康文毅
以上正本證明與原本無異。
如不服本裁定，應於裁定送達後5日內向本院提出抗告狀（須附
繕本）。「切勿逕送上級法院」
中    華    民    國    97    年    8     月    8     日
                                書記官  林傳坤


司法院資訊處製作；財團法人民間司法改革基金會備份。
